【裁判字號】    99,交抗,342
【裁判日期】    990831
【裁判案由】    聲明異議
【裁判全文】
臺灣高等法院高雄分院刑事裁定         99年度交抗字第342號
抗  告  人  交通部公路總局高雄區監理所
代  表  人  乙○○
受處分人    甲○○
上列抗告人因受處分人違反道路交通管理處罰條例聲明異議案件
，不服臺灣高雄地方法院中華民國99年6 月10日裁定（99年度交
聲字第1522號），提起抗告，本院裁定如下：
    主  文
抗告駁回。
    理  由
一、抗告意旨略以：
（一）有關「一行為同時觸犯刑事法律及違反行政法上義務規定
      ，經檢察官依刑事訴訟法第253 條之1 為緩起訴處分後，
      行政機關得否就該違反行政法上義務再處以行政法」之事
      項，法務部行政罰法諮詢小組第一次會議曾作成「緩起訴
      處分乃附條件之不起訴處分，本質上為不起訴處分之一種
      ，檢察官依刑事訴訟法第253 條之2 第1 項規定對被告所
      為之指示及課予之負擔，並非刑罰，係一種特殊的處遇措
      施，故刑事案件經檢察官為緩起訴處分確定後，視同不起
      訴處分確定，依上開行政罰法第26條第2 項所定，得依違
      反行政法上義務規定裁處之」之結論。
（二）本件受處分人因酒後駕車之事實，同時觸犯刑事法律及違
      反行政法上義務，刑事部分固經檢察官為緩起訴處分確定
      ，異議人並已依緩起訴處分內容履行，惟異議人依緩起訴
      處分所提供之義務勞動，其性質核與原處分機關所為之罰
      鍰、吊扣駕駛執照及施以道安講習等裁罰種類有異，故本
      所於緩起訴期滿後，仍課以裁罰，於法有據，為此提起抗
      告，請求撤銷原裁定，另為適法之裁定云云。
二、按依95年2 月5 日施行之行政罰法第26條第1 項規定：「一
    行為同時觸犯刑事法律及違反行政法上義務規定者，依刑事
    法律處罰之。但其行為應處以其他種類行政罰或得沒入之物
    而未經法院宣告沒收者，亦得裁處之。」即所謂「一事不二
    罰」原則，究其立法目的，即在於：「一行為同時觸犯刑事
    法律及違反行政法上義務規定時，由於刑罰與行政罰同屬對
    不法行為之制裁，而刑罰之懲罰作用較強，故依刑事法律處
    罰，即足資警惕時，實無一事二罰再處行政罰之必要。且刑
    事法律處罰，由法院依法定程序為之，較符合正當法律程序
    ，應予優先適用。但罰鍰以外之沒入或其他種類行政罰，因
    兼具維護公共秩序之作用，為達行政目的，行政機關仍得併
    予裁處，故為第一項但書規定。」申言之，一行為同時觸犯
    刑事法律及違反行政法上義務規定時，由於刑罰與行政罰同
    屬對不法行為之制裁，而刑罰之懲罰作用較強，故依刑事法
    律處罰，即足資警惕時，實無再重複處行政罰之必要。但罰
    鍰以外之沒入或其他種類行政罰，因兼具維護公共秩序之作
    用，為達行政目的，行政機關仍得併予裁處。
三、經查：
（一）本件異議人即受處分人甲○○於於民國98年2 月26日晚間
      某許，酒後駕駛車牌號碼CM5-095 號重型機車，於翌日凌
      晨0 時10分許，行經高雄縣大寮鄉○○○路445 號前，自
      行摔倒，為警到場處理，並對異議人施以酒測，發現異議
      人呼氣中酒精濃度每公升0.92毫克，超過法定標準值，遂
      予製單舉發，原處分機關乃裁處異議人45,000元罰鍰，並
      吊扣駕駛執照12個月及施以道安講習等事實，有高雄縣政
      府警察局舉發違反道路交通管理事件通知單、交通部公路
      總局高雄區○○○○○道路交通管理事件裁決書附卷可稽
      ；又受處分人因上開酒後駕車案件，經檢察官認以緩起訴
      處分為適當，遂於98年4 月25日以98年度偵字第10006 號
      為緩起訴處分，命異議人向指定之公益團體、地方自治團
      體或社區提供60小時之義務勞務，並書立悔過書，緩起訴
      期間為1 年，復經臺灣高等法院高雄分院檢察署（下稱高
      雄高分檢）檢察長於98年5 月26日以98年度上職議字第21
      66號處分書駁回再議而確定；而異議人業已遵上開命令履
      行完畢等情，有前揭緩起訴處分書、高雄高分檢檢察長處
      分書、臺灣高等法院被告前案紀錄表在卷足參，堪可認定
      。
（二）次查，原處分機關於上開緩起訴處分期滿後，復於99年5
      月26日以異議人上開酒後駕車之同一行為，依道交條例第
      35條第1 項第1 款規定，裁處最低罰鍰45,000元，並吊扣
      普通重型機器腳踏車駕駛執照12個月，且施以道安講習(
      同條例第24條）等情，則有原處分機關99年5 月26日所為
      之高監自裁字第裁80-N00000000號裁決書在卷足憑（見原
      審卷第11頁），同堪認定。
（三）至檢察官依法為「緩起訴處分」時，依刑事訴訟法第253
      條之1 第1 項規定對被告所為之指示及負擔，固係一種「
      特殊的處遇措施」並非刑罰，期使被告免於訴追之法律效
      果，就法律效果而言，緩起訴與「不起訴處分」之最終效
      果相同；然參酌緩起訴處分，為介於起訴及微罪職權不起
      訴間之緩衝制度設計，其具體效力依刑事訴訟法第260 條
      規定，於緩起訴處分期間屆滿未經撤銷者，非有同條第1
      款或第2 款情形之一不得對於同一案件再行起訴，即學理
      上所稱實質確定力，足見在緩起訴期間內，尚無實質確定
      力可言（參照最高法院94年台非字第215 號、95年台非字
      第284 號判決意旨）。故觸犯刑事法律之犯罪行為符合緩
      起訴要件者，雖經檢察官為緩起訴處分而暫緩起訴，然仍
      係認被告有犯罪嫌疑，始予暫緩起訴，並得課被告予一定
      之負擔或指示，此與不起訴處分係因犯罪嫌疑不足或其他
      原因，不得附條件或負擔，顯有不同。是法務部95年5 月
      25日法律字第0950700393號函雖認：「行政罰第26條第2
      項所稱不起訴處分包括緩起訴處分在內」等語，然基於上
      揭理由，自無從遽為比擬而為相同之處置。況受處分人上
      開酒後駕車行為，係一行為同時觸犯刑事法律及違反行政
      法上義務規定，茲同一行為觸犯刑法第185 條之3 之刑事
      罪嫌，既經檢察官為緩起訴處分確定，即緩起訴期間為1
      年，受處分人並應依緩起訴內容於緩起訴處分確定後，提
      供60小時義務勞動。緩起訴處分命「受處分人提供60小時
      之義務勞動」，雖非刑法所定之刑罰，然其實已對受處分
      人名譽、心理、自由及財產等產生相當制約，應可實質該
      當行政罰第26條第1 項所指「依刑事法律」之處罰。另按
      緩起訴處分於緩起訴處分期間（即猶豫期間）僅發生形式
      之確定力，若符合刑事訴訟法第253 條之3 第1 項之要件
      ，檢察官仍得依職權或依告訴人之聲請撤銷原處分繼續偵
      查或起訴；且依同法條第2 項規定，檢察官撤銷緩起訴處
      分時，被告已履行之部分，不得請求返還或賠償。故在緩
      起訴猶豫期間內，如以上揭法務部函示稱「不起訴處分」
      包括「緩起訴處分」在內，則緩起訴猶豫期間內異議人已
      遵照檢察官命令所之勞務給付，再受行政裁處罰鍰，苟再
      遭撤銷緩起訴處分，復經檢察官起訴，再受法院審判施以
      刑罰制裁，恐生「一事三罰」之危險。
（四）道路交通管理處罰條例第35條第8 項固定有汽車駕駛人經
      裁判確定，而處以罰金低於該條例第92條所訂最低罰鍰基
      準規定，應依該條例裁決繳納不足最低罰鍰部分之規定。
      惟檢察官以緩起訴命被告向指定之公益團體提供義務勞務
      ，與道路交通管理處罰條例第35條第8 項經裁判確定處以
      罰金性質迴異，並無所謂差額可言，自無適用該條例之可
      能。又服義務勞動雖非繳納金錢，但依修正之刑法第41條
      第2 項規定，得易科罰金者，得以提供社會勞動6 小時折
      算1 日，是服勞動並非毫無付出，且是否以勞動之方式作
      對被告為緩起訴處分所為負擔，檢察官可依情狀考量。是
      服義務勞動並無違反比例原則，或鼓勵民眾喝酒過量駕車
      之情，一併敘明。
四、據上，受處分人「酒精濃度超過規定標準」之違規行為，既
    已依行政罰法第26條第1 項前段規定受有刑事處罰，復無行
    政罰第26條第2 項規定所揭示「經不起訴處分或為無罪、免
    訴、不受理、不付審理之裁判確定者」此類未課予行為人實
    質上不利益負擔之情形。揆諸上揭說明，行政機關至多僅能
    基於其他公益上之目的，而對受處分人課予「罰鍰以外之沒
    入或其他種類行政罰」，應無再對受處分人課予「罰鍰」之
    餘地。原審裁定認受處分人之行為，係一行為同時觸犯刑事
    法律及違反行政法上之義務規定，有一事不二罰原則之適用
    ，認事用法，核無違誤。抗告人抗告意旨，仍執前詞，認仍
    應對受處分人裁處罰鍰，並無理由，應予駁回。
五、據上論斷，應依道路交通案件處理法第26條、刑事訴訟法第
    412 條，裁定如主文。
中    華    民    國    99    年    8     月    31    日
                  刑事第六庭    審判長法  官  王憲義
                                      法  官  邱永貴
                                      法  官  簡志瑩
以上正本證明與原本無異。
不得再抗告。
中    華    民    國    99    年    8     月    31    日
                                      書記官  吳新貞

司法院資訊處製作；財團法人民間司法改革基金會備份。
